臺灣桃園地方法院刑事判決
111年度審易緝字第8號
公  訴  人  臺灣桃園地方檢察署檢察官
被      告  許興仙





上列被告因毒品危害防制條例案件，經檢察官提起公訴（109年
度偵字第17800號、109年度毒偵字第1432號），被告於本院準備
程序進行中，就被訴事實為有罪之陳述，經本院告知簡式審判程
序意旨，並聽取當事人之意見後，裁定依簡式審判程序審理，判
決如下：
    主  文
乙○○持有第一級毒品，處有期徒刑柒月。
扣案如附表所示之第一級毒品海洛因壹包、第二級毒品甲基安非
他命參包均沒收銷燬。
被訴施用第二級毒品甲基安非他命部分公訴不受理。
    事實及理由
一、犯罪事實：
　㈠乙○○（所涉施用第二級毒品甲基安非他命部分，不另為不受
    理之諭知，詳下述）明知海洛因、甲基安非他命分別係毒品
    危害防制條例第2條第2項第1、2款所列管之第一、二級毒品
    ，不得非法持有用，竟基於持有第一級毒品海洛因及第二級
    毒品甲基安非他命之犯意，於民國109年2月24日凌晨2時36
    分許前某時，在苗栗縣竹南鎮某遊藝場內，向真實姓名年籍
    均不詳、綽號「小朱」之成年人，以新臺幣（下同）2,000
    元之代價，購入如附表所示之第一級毒品海洛因1包，另以2
    萬5,000元之代價，購入如附表所示之第二級毒品甲基安非
    他命3包，且自該時起即無故持有之。嗣於109年2月24日凌
    晨2時36分許，在桃園市○鎮區○○路000號前因形跡可疑為警
    攔檢查獲，並扣得上開持有如附表所示之第一級毒品海洛因
    1包（驗前淨重0.1837公克，驗餘淨重0.1756公克）、第二
    級毒品甲基安非他命3包（驗前淨重合計14.5889公克，驗餘
    淨重合計14.5871公克）、藥鏟1支、安非他命吸食器1組，
    始查悉上情。
二、證據名稱：
  ㈠被告乙○○分別於警詢、檢察官訊問、本院準備程序及審理
    中之自白。
  ㈡證人丙○○於警詢及檢察官訊問中之證述。
  ㈢桃園市政府警察局平鎮分局扣押筆錄、扣押物品目錄表、被
    採尿人尿液暨毒品真實姓名與編號對照表、桃園市政府警察
    局查獲毒品危害防制條例「毒品」初步鑑驗報告單、勘察採
    證同意書、查獲施用（持有）毒品案件經過情形紀錄表、現
    場照片、台灣檢驗科技股份有限公司濫用藥物實驗室-台北1
    09年3月18日出具之濫用藥物檢驗報告（檢體編號：109F-14
    4號、109FF-144號）、桃園市政府警察局110年1月25日平警
    分刑字第1100002128號函及函附之警員職務報告。
  ㈣扣案如附表所示之第一級毒品海洛因1包（驗前淨重0.1837公
    克，驗餘淨重0.1756公克）、第二級毒品甲基安非他命3包
    （驗前淨重合計14.5889公克，驗餘淨重合計14.5871公克）
    、藥鏟1支、安非他命吸食器1組。
三、論罪科刑：
  ㈠核被告所為，分別係犯毒品危害防制條例第11條第1項之持有
    第一級毒品罪及同條第2項之持有第二級毒品罪。
  ㈡被告以一購買行為同時購入而持有第一級毒品海洛因及第二
    級毒品甲基安非他命，係以一行為觸犯數罪名之想像競合犯
    ，應依刑法第55條規定，從一重以持有第一級毒品罪論處。
    　
  ㈢爰審酌被告明知毒品對國民健康危害甚鉅，竟漠視法令禁止
    規範，未經許可無故持有第一級毒品海洛因及第二級毒品甲
    基安非他命，助長毒品流通，且易滋生其他犯罪，所為應予
    非難，惟念其犯後坦承犯行，態度尚佳，兼衡以被告之生活
    及經濟狀況、素行、年紀及智識程度等一切情狀，量處如主
    文所示之刑，以示懲儆。
四、沒收：
　㈠扣案如附表所示之粉末1包、結晶共3包，經送驗結果確分別
    檢出第一級毒品海洛因及第二級毒品甲基安非他命成分，有
    附表「鑑驗報告」欄所示檢驗報告可考，自屬毒品危害防制
    條例第2條第2項第1、2款管制之第一、二級毒品。又該海洛
    因1包及甲基安非他命3包均係被告本案持有為警查獲之毒品
    ，此業經被告於本院準備程序中供陳明確（見本院111年度
    審易緝字第8號卷第83頁），不問屬於被告與否，應均依毒
    品危害防制條例第18條第1項前段規定宣告沒收銷燬之，又
    因以現今所採行之鑑驗方式，包裝袋仍會殘留微量毒品而無
    法將之完全析離，應概認屬毒品之部分，一併予以沒收銷燬
    。至採樣化驗部分，既已驗畢用罄而滅失，自無庸再予宣告
    沒收銷燬。
　㈡按沒收雖新修正為獨立法律效果（刑法第五章之一「沒收」
    之立法理由二參照），但沒收物仍應與被告之不法行為或犯
    罪認定有所關聯；否則於同一訴訟主體之程序中，將被告所
    持有未構成刑事不法行為之違禁物、或根本無關犯罪之違禁
    物均併予沒收者，將使沒收產生規範目的以外無限增益之效
    果，且可得預見將因之有遲滯刑事訴訟程序之虞，造成人民
    訴訟權利相當之干預效果，被告相關獨立爭執（民事、行政
    ）訴訟之權限亦可能因此無所依循。準此，案內扣押之贓 
    證物品，倘與判決所認定之犯罪無關，即不能於犯罪諭知時
     併予宣告沒收，至檢察官應否以另案聲請單獨宣告沒收，
    要 屬另外問題，仍然不容混淆。經查，本案中員警於查獲
    被告 時，同時扣得藥鏟1支及安非他命吸食器1組，難認與
    被告本案持有第一級及第二級毒品犯行相關，自均無從宣告
    沒收。
五、就檢察官起訴被告施用第二級毒品部分，不另為公訴不受理
    之諭知：
  ㈠公訴意旨另以：被告基於施用第二級毒品之犯意，於109年2
    月23日下午3時許，在苗栗縣○○市○○路00巷00號住處，基於
    施用第二級毒品之犯意，將第二級毒品甲基安非他命置入玻
    璃球內，以燒烤後吸食其煙霧之方式，施用第二級毒品甲基
    安非他命1次。因認被告涉犯毒品危害防制條例第10條第2項
    之施用第二級毒品罪嫌等語。
　㈡按起訴之程式違背規定者，應諭知不受理判決，並得不經言
    詞辯論為之，刑事訴訟法第303條第1款、第307條分別定有
    明文。又據刑事訴訟法第303條第3款「告訴或請求乃論之罪
    ，…其告訴、請求經撤回…」、第5款「被告死亡或為被告之
    法人已不存續者」之應判決不受理之事由規定，皆包括檢察
    官起訴後始發生之情事變更事由，致法院不能為實體審理及
    判決之情形在內，則同條第1款「起訴之程序違背規定」，
    於解釋上，應不限於起訴時其程序已違背法律規定， 尚包
    括因起訴後之情事變更，致檢察官起訴違背法律規定， 法
    院不能為實體上之審理進而為實體判決之情形。又上述之 
    情事變更，應包括法律修正之情形，自不待贅論。
  ㈢又109年1月15日修正增訂、同年7月15日施行（下稱109年7 
    月15日修正施行）之毒品危害防制條例第35條之1第1款及第
    2款前段規定，該次修正施行前犯同條例第10條之罪之案件
    ，於該條例施行後，偵查中，由檢察官依修正後規定處理；
    審判中，由法院或少年法院（地方法院少年法庭）依修正後
    規定處理。是犯同條例第10條第1項之施用第一級毒品罪、
    同條第2項之施用第二級毒品罪者，不論行為係在修正前或
    修正後，法院審判中之案件均應依新法規定處理。而同日施
    行之修正後同條例第23條第2項規定「觀察、勒戒或強制戒
    治執行完畢釋放後，3年內再犯第10條之罪者，檢察官或少
    年法院（地方法院少年法庭）應依法追訴或裁定交付審理。
    」已明定對同條例第10條第1項、第2項所定施用毒品罪之起
    訴，須具備觀察、勒戒、強制戒治之保安處分執行完畢釋放
    後3年內再犯之要件，至於起訴、判刑或執行等刑事處罰執
    行完畢釋放後3年內再犯之情形，則不屬之，此為最高法院
    目前之多數見解（見同院109年8月11日刑事庭會議所形成之
    多數見解及109年度台上字第3758號、第3777號判決意旨）
    。又現行毒品危害防制條例第24條第1項另規定有「附命完
    成戒癮治療之緩起訴處分」程序（109年1月15日修正公布之
    同條項規定，尚未施行），則於犯同條例第10條第1 項、第
    2項之施用第一級或第二級毒品罪，如係經檢察官作成「附
    命戒癮治療之緩起訴處分」下，揆諸目前最高法院上開就新
    修正之毒品危害防制條例於109年7月15日施行後，認應盡量
    避免將毒品施用者施以刑罰處遇，而應擴大醫療性處遇適用
    之多數見解，應認於戒癮治療處分完成後，始可認為行為人
    事實上已接受等同「觀察、勒戒或強制戒治」執行完畢釋放
    之處遇。是依最高法院前開見解，行為人再施用毒品（含3
    犯以上），若於施用毒品犯行時點回溯3年內，未曾因施用
    毒品經觀察、勒戒、強制戒治執行完畢釋放或經「附命戒癮
    治療緩起訴處分」並完成戒癮治療者，則應認不具備訴追條
    件，檢察官如對再犯之行為提起公訴，其起訴之程序即屬違
    背法律規定，法院應依刑事訴訟法第303條第1款規定，為公
    訴不受理之判決，縱其間行為人曾因犯施用毒品罪經刑事處
    罰且未滿3年，然此因非屬上開規定之訴追條件，對判斷結
    果尚不生影響。再者，既然法院審判中之案件均應依新法規
    定處理，業見前述，復依新法規定，不符合上述3年內再犯
    之施用第一級或第二級毒品案件，因不具備訴追條件，起訴
    之程序違背規定，應依刑事訴訟法第303條第1款規定，為公
    訴不受理之判決，就新法施行時尚在法院審判中之該類案件
    ，依前開說明，即屬起訴後因法律修正之情事變更事由，致
    檢察官起訴欠缺訴追條件之情形，亦應依刑事訴訟法第303
    條第1款規定，為公訴不受理之判決。
　㈣經查：
  ⒈被告前固曾因施用毒品案件，經法院裁定送觀察、勒戒後，
    認無繼續施用毒品之傾向，於90年3月9日執行完畢釋放。復
    於前開觀察、勒戒執行完畢後5年內，因施用第二級毒品案
    件，經依臺灣苗栗地方法院（以下簡稱苗栗地院）裁定送勒
    戒處所執行觀察、勒戒後，認有繼續施用毒品之傾向，經苗
    栗地院裁定令入戒治處所施以強制戒治，嗣經苗栗地院以91
    年度毒聲字第93號裁定停止戒治，所餘戒治期間付保護管束
    ，嗣又經苗栗地院以91年度毒聲字第550號裁定撤銷停止戒
    治，復令入戒治處所施以強制戒治，並於92年2月26日執行
    完畢，刑責部份則經苗栗地院以90年度苗簡字第927號判決
    判處有期徒刑4月確定等情，有臺灣高等法院被告前案紀錄
    表1份在卷可佐。
  ⒉又被告於公訴意旨所指涉犯施用犯行時點回溯3年內，未曾因
    施用毒品案件經裁定送觀察、勒戒或強制戒治，亦未曾接受
    相當於該等保安處分之處遇等情，有臺灣高等法院被告前案
    紀錄表1份在卷可佐，其所涉本案施用第二級毒品犯行，揆
    諸上開說明，即不符合毒品危害防制條例第23條第2項規定
    「觀察、勒戒或強制戒治執行完畢釋放後，三年內再犯第十
    條之罪者」之訴追條件。揆諸上開說明，被告應再受觀察、
    勒戒，且依毒品危害防制條例第35條之1第1款規定，應由檢
    察官依修正後規定處理，故本案繫屬時即欠缺起訴之訴追條
    件，自屬起訴程序違背規定，又檢察官就施用毒品案件，於
    偵查階段可選擇為戒癮治療或聲請觀察勒戒之程序，是基於
    我國目前訴訟進行係以當事人進行主義為主，本院自不宜逕
    就本案為觀察勒戒之裁定，是就施用第二級毒品部分，本應
    諭知不受理判決，惟公訴意旨認被告就上開施用第二級毒品
    之犯行，與被告前揭論罪科刑之持有第二級毒品之犯行部分
    ，有吸收犯之實質上一罪關係，爰不另為不受理之諭知，併
    此敘明。　　
六、應依刑事訴訟法第273條之1第1項、第299條第1項前段、第3
    03條第1項、第310條之2、第454條第1項，毒品危害防制條
    例第11條第1項、第2項、第18條第1項前段，刑法第11條，
    判決如主文。
七、如不服本判決應於收受判決後20日內向本院提出上訴書狀，
     並應敘述具體理由。其未敘述上訴理由者，應於上訴期間
    屆 滿後20日內向本院補提理由書（均須按他造當事人之人
    數附 繕本）「切勿逕送上級法院」。
本案由檢察官甲○○提起公訴，經檢察官賴怡伶、李孟亭到庭執行
職務。
中　　華　　民　　國　　111 　年　　7 　　月　　29　　日
                  刑事審查庭  法  官  李雅雯
以上正本證明與原本無異。
如不服本判決應於收受判決後20日內向本院提出上訴書狀，並應
敘述具體理由。其未敘述上訴理由者，應於上訴期間屆滿後20日
內向本院補提理由書(均須按他造當事人之人數附繕本)「切勿逕
送上級法院」。
                              書記官  沈詩婷
中　　華　　民　　國　　111 　年　　8 　　月　　1 　　日
附錄本案論罪科刑法條：
毒品危害防制條例第11條
持有第一級毒品者，處3 年以下有期徒刑、拘役或新臺幣30萬元
以下罰金。
持有第二級毒品者，處2 年以下有期徒刑、拘役或新臺幣20萬元
以下罰金。
持有第一級毒品純質淨重十公克以上者，處1年以上7年以下有期
徒刑，得併科新臺幣100 萬元以下罰金。
持有第二級毒品純質淨重二十公克以上者，處6月以上5年以下有
期徒刑，得併科新臺幣70萬元以下罰金。
持有第三級毒品純質淨重五公克以上者，處2年以下有期徒刑，
得併科新臺幣20萬元以下罰金。
持有第四級毒品純質淨重五公克以上者，處1年以下有期徒刑，
得併科新臺幣10萬元以下罰金。
持有專供製造或施用第一級、第二級毒品之器具者，處1年以下
有期徒刑、拘役或新臺幣10萬元以下罰金。
附表：
物品名稱      數            量 檢出成分及用途     鑑  驗  報  告 粉末 壹包（驗前淨重零點壹捌參柒公克，驗餘淨重零點壹柒伍陸公克）。 檢出第一級毒品海洛因成分，被告持有為警查獲之毒品。 台灣檢驗科技股份有限公司濫用藥物實驗室-台北109年3月18日UL/2020/00000000濫用藥物檢驗報告（檢體編號：109FF-144號） 結晶  參包（驗前淨重合計壹拾肆點伍捌捌玖公克，驗餘淨重合計壹拾肆點伍捌柒壹公克）。 檢出第二級毒品甲基安非他命成分，被告持有為警查獲之毒品。 台灣檢驗科技股份有限公司濫用藥物實驗室-台北109年3月18日UL/2020/00000000濫用藥物檢驗報告（檢體編號：109F-144號）